---
title: "Proyecto final módulo 2"
author: "Equipo - 17"
output: html_document
---

# Integrantes:

+ Hendrix Roberto Olvera Barbecho Rol: Administrador
+ Erick Muñiz Morales. Rol: Colaborador 1
+ Francisco Eduardo Díaz Barrios. Rol: Colaborador 2

```{r}
library(DBI)
library(dbplyr)
library(RSQLite)
library(visdat)
library(ggplot2)
library(readr)
library(quanteda)
library(quanteda.textplots)
library(tidyr)
library(stringr)
library(lubridate)
library(stringi)
library(reticulate)
library(skimr)
conn <- DBI::dbConnect(RSQLite::SQLite(), "vuelos.db")
```

# Parte 1

### Intrucciones colaborador 1 

Desde su máquina crear chunks de código R en el archivo "proyecto_final.Rmd" (que obtuvo del Administrador) que muestre el número de tablas y sus nombres de la base de datos "vuelos"; además, crear un objeto en R, un por cada tabla de la base de datos. Hacer commit y push del código al repositorio del administrador y hacer un pull request.

```{r}
tablas <- dbListTables(conn) 

numero_tablas <- length(tablas)

cat(numero_tablas)
cat("\n")
cat(tablas)
```

Tenemos 5 tablas. 

```{r}
aerol <- dbGetQuery(conn, "SELECT * FROM aerolineas")
aerop <- dbGetQuery(conn, "SELECT * FROM aeropuertos")
avio <- dbGetQuery(conn, "SELECT * FROM aviones")
clim <- dbGetQuery(conn, "SELECT * FROM clima")
vuelo <- dbGetQuery(conn, "SELECT * FROM vuelos")
```

### Instrucciones Colaborador 2: 

Desde su máquina crear chunks de código R en el archivo "proyecto_final.Rmd" (que obtuvo del Administrador) que use las funciones vis_dat() y vis_miss() de la librería {visdat} para analizar los tipos de datos y datos faltantes de cada una de las tablas generadas por el Colaborador 1. Debe corregir la línea author: "Equipo - n" con el número correcto de equipo y agregar los nombres completos de los integrantes en la sección de # Integrantes. Hacer commit y push del código al repositorio del administrador y hacer un pull request.
 
```{r}
aerol %>% vis_dat()
aerop %>% vis_dat()
avio %>% vis_dat()
clim %>% vis_dat()
```

La tabla "vuelo" es muy larga por lo que no se puede visualizar completa usando vis_dat() o vis_miss() por lo que vamos a tomar subconjuntos de la tabla
Los subconjuntos tienen 10 mil elementos y serán tomados los primeros  y los últimos (head y tail respectivamente), los que tengan mayor distancia de vuelo y 
un subconjunto aletorio.

```{r}
vuelo %>%  dplyr::slice_head( n = 10000 ) %>% vis_dat()
vuelo %>%  dplyr::slice_tail(n = 10000) %>% vis_dat()
vuelo %>%  dplyr::slice_max(distance, n = 10000) %>% vis_dat( )
vuelo %>%  dplyr::slice_min(distance, n = 10000) %>% vis_dat()
vuelo %>%  dplyr::slice_sample(n = 10000) %>% vis_dat()
```

```{r}
aerol %>% vis_miss()
aerop %>% vis_miss()
avio %>% vis_miss()
clim %>% vis_miss()
```

```{r}
vuelo %>%  dplyr::slice_head( n = 10000 ) %>% vis_miss()
vuelo %>%  dplyr::slice_tail(n = 10000) %>% vis_miss()
vuelo %>%  dplyr::slice_max(distance, n= 10000) %>% vis_miss()
vuelo %>%  dplyr::slice_min(distance, n= 10000) %>% vis_miss()
vuelo %>%  dplyr::slice_sample(n=10000) %>% vis_miss()
```

### Intrucciones Admi

Administrador del equipo. Desde su máquina crear chunks de código R en el archivo "proyecto_final.Rmd" (que obtuvo del Administrador) que use funciones de la librería {skimr} para obtener un resumen del tipo de variables, resumen de variables numéricas y resumen de variables categóricas para cada uno de los datasets que creo el Colaborador 1. Hacer commit y push del código al repositorio del administrador y revisar los pull requests de los colaboradores 1 y 2.

```{r}
aerol %>% skim()
aerol %>%
  skim() %>%
  yank("numeric")
aerol %>%
  skim() %>%
  yank("character")
```

```{r}
aerop %>% skim()
aerop %>%
  skim() %>%
  yank("numeric")
aerop %>%
  skim() %>%
  yank("character")
```

```{r}
avio %>% skim()
avio %>%
  skim() %>%
  yank("numeric")
avio %>%
  skim() %>%
  yank("character")
```

```{r}
clim %>% skim()
clim %>%
  skim() %>%
  yank("numeric")
clim %>%
  skim() %>%
  yank("character")
```

```{r}
vuelo %>% skim()
vuelo %>%
  skim() %>%
  yank("numeric")
vuelo %>%
  skim() %>%
  yank("character")
vuelo %>%
  skim() %>%
  yank("character")
```

### Comentario Colaborador 2:

#### Subconjunto 1: Aerol

El subconjunto tiene pocos datos y ninguna perdida de información en esta tabla. El análisis numérico no nos permite obtener mucha información y esto se debe a que esta tabla contiene únicamente variables son categoricas. El  nombre más largo tiene 27 caracteres, el más corto solo 9 caracteres y todas las abreviaturas son de un mismo largo lo cual nos indica que esto es consistente con ser  únicas. 

#### Subconjunto 2: Aerop

Se puede observar que se tienen variables tanto categóricas como numéricas que nos permiten hacer ambos analisis y diferenciar a las columnas que a pesar de tener nombres similares (tz y timezone) se pude observar del análisis que son diferentes puesto que tz refiere a una variable númerica y timezone a una categórica, en esta última hay una ligera perdida de información del nombre de la zona con ese huso horario pero esto podría relacionarse (deducirse) con la variable númerica correspondiente.  Las variables númericas nos dan información sobre donde se encuentran los aeropuertos y el análisis nos permite observar de que parte estan concentrados la mayor cantidad de aeropuertos en nuestros datos. 
Además de las variables categoricas se puede notar que los nombres de los aeropuertos no son únicos aunque deben ser aeropuertos diferentes pues tienen abreviaturas diferentes (únicas) y 9 zonas horarias en nuestros datos.

#### Subconjunto 3: Avio

No hay datos de tipo categorico faltantes, además este análisis nos hace notar que el número de cola para cada avión es único, que en solo tenemos 3 tipos diferentes de aviones, 6 tipos de motores, 127 modelos y 35 fabricantes. En las variables númericas la velocidad del avión es una "variable" con el 99%  de datos faltantes. La mayoría de los aviones fueron fabricados alrededor del año 2000, tiene 2 motores y tenemos aviones en nuestros datos que van de los 2 a los 450 asientos. 


#### Subconjunto 5: Clim

Este subconjunto solo tiene 1 variable categórica que no aporta demasiada información. Por otro lado, las variables númericas nos dan mucha información acerca de cuales son las condiciones climaticas más favorables para efectuar un vuelo en la zona del mundo de nuestros datos. En particular la variable que contiene observaciones de las rafagas del viento tiene muy pocos datos. La mayor cantidad de datos en este subconjunto son del año 2013, la temperatura de la mayoría de los vuelos no es caliente (y además la temperatura no esta dada en grados Celsius), los vuelos se dan en condiciones donde no hay precipitación (lluvia) en su amplia mayoría, al menos la mitad de los vuelos se efectuan con menos de 61.7% de humedad relativa.


#### Subconjunto 5: Vuelo

Como el subconjunto tiene demasiados datos puede que este tipo de visualizaciones sea inadecuada para conocer los datos. De las variables categoricas observamos que se repiten variables de subconjuntos pasados que nos sirven para identificar los vuelos, pero existen varios (2512) vuelos donde no se registro el número de cola del avión, por otro lado las aerolíneas son una variable que guarda sentido con lo visto en el subconjunto 1 respetando su únicidad. En el caso de las variables numéricas, por lo general los vuelos son de 93.6 minutos, los vuelos no rebasan las 685 minutos de vuelo (tiempo en aire). Los vuelos en su mayoria recorren 1040 millas y de la misma manera que en el subconjunto 4 la mayoría de los datos son del año 2013.

# Segunda parte

## Subsección 1: Vuelos de NYC
Utilizaremos las tablas de la base de datos vuelos.db que incluye información de:

- flights: Detalles de todos los vuelos que salieron de NYC (JFK, LGA, EWR) en 2013.
- airlines: Códigos y nombres de aerolíneas.
- airports: Información sobre aeropuertos, incluyendo ubicación.
- planes: Datos sobre aeronaves, incluyendo año de fabricación.
- weather: Datos meteorológicos por hora para los aeropuertos de NYC.

Para facilitar las cosas guardo las bases combinadas todas juntas

```{r}
datos_conj <- dbGetQuery(conn, "SELECT B.name aerolinea, A.year, A.month, A.day, A.dep_time, A.sched_dep_time,
           A.dep_delay, A.arr_time, A.sched_arr_time, A.arr_delay, A.flight, A.air_time, A.distance,
           A.hour, A.minute, A.time_hour, A.origin, C1.name aeropuerto_origen, A.dest, C2.name aeropuerto_dest,
           D.year year_avion, D.type, D.manufacturer, D.model, D.engines, D.seats, D.speed, D.engine,
           E.year year_clima, E.month month_clima, E.day day_clima, E.hour hour_clima, temp, dewp,
           humid, wind_dir, wind_speed, wind_gust, precip, pressure, visib
           FROM vuelos AS A 
           LEFT JOIN aerolineas AS B 
           ON A.carrier = B.carrier
           LEFT JOIN aeropuertos AS C1 
           ON A.origin = C1.faa
           LEFT JOIN aeropuertos AS C2 
           ON A.dest = C2.faa
           LEFT JOIN aviones AS D 
           ON A.tailnum = D.tailnum
           LEFT JOIN clima AS E 
           ON (A.origin = E.origin AND A.time_hour = E.time_hour)")
```

## 1.¿Qué aerolínea tuvo el mayor retraso promedio en la salida en 2013?

Frontier Airlines Inc. Tomamos depdelay para el tiempo de retraso de salida.

```{r}
dbGetQuery(conn, "WITH BASE AS (SELECT B.name aerolinea, A.year, A.month, A.day, A.dep_time, A.sched_dep_time,
           A.dep_delay, A.arr_time, A.sched_arr_time, A.arr_delay, A.flight, A.air_time, A.distance,
           A.hour, A.minute, A.time_hour, A.origin, C1.faa aeropuerto_origen, A.dest, C2.faa aeropuerto_dest,
           D.year year_avion, D.type, D.manufacturer, D.model, D.engines, D.seats, D.speed, D.engine,
           E.year year_clima, E.month month_clima, E.day day_clima, E.hour hour_clima, temp, dewp
           FROM vuelos AS A 
           LEFT JOIN aerolineas AS B 
           ON A.carrier = B.carrier
           LEFT JOIN aeropuertos AS C1 
           ON A.origin = C1.faa
           LEFT JOIN aeropuertos AS C2 
           ON A.dest = C2.faa
           LEFT JOIN aviones AS D 
           ON A.tailnum = D.tailnum
           LEFT JOIN clima AS E 
           ON (A.origin = E.origin AND A.time_hour = E.time_hour))
           SELECT aerolinea Aerolinea, AVG(dep_delay) retraso_prom
           FROM BASE
           GROUP BY 1
           ORDER BY 2 DESC LIMIT 1")
```

```{r}
datos_conj %>%  dplyr::group_by(aerolinea) %>% 
  dplyr::summarise(incidentes_tot = mean(dep_delay, na.rm = TRUE)) %>%
  dplyr::slice_max(n = 1, order_by = incidentes_tot, with_ties = TRUE)
```

## 2.¿Qué día de la semana tuvo más vuelos retrasados en promedio?

El jueves por promedio tiene mas tiempo de atraso. Los lunes son los días con mas vuelos atrasados.

```{r}
dbGetQuery(conn, "WITH BASE AS (SELECT B.name aerolinea, A.year, A.month, A.day, A.dep_time, A.sched_dep_time,
           A.dep_delay, A.arr_time, A.sched_arr_time, A.arr_delay, A.flight, A.air_time, A.distance,
           A.hour, A.minute, A.time_hour, A.origin, C1.faa aeropuerto_origen, A.dest, C2.faa aeropuerto_dest,
           D.year year_avion, D.type, D.manufacturer, D.model, D.engines, D.seats, D.speed, D.engine,
           E.year year_clima, E.month month_clima, E.day day_clima, E.hour hour_clima, temp, dewp
           FROM vuelos AS A 
           LEFT JOIN aerolineas AS B 
           ON A.carrier = B.carrier
           LEFT JOIN aeropuertos AS C1 
           ON A.origin = C1.faa
           LEFT JOIN aeropuertos AS C2 
           ON A.dest = C2.faa
           LEFT JOIN aviones AS D 
           ON A.tailnum = D.tailnum
           LEFT JOIN clima AS E 
           ON (A.origin = E.origin AND A.time_hour = E.time_hour)),
    
           FINAL AS (SELECT *, datetime(time_hour, 'auto','localtime', '+1 hour') fecha,
           strftime('%w', datetime(time_hour, 'auto','localtime' )) dia_semana, 
           CASE WHEN dep_delay > 0 OR arr_delay > 0 THEN 1 ELSE 0 END retraso_total,
           CASE WHEN dep_delay <> 0 OR arr_delay <> 0 THEN 1 ELSE 0 END retraso_positivo
           FROM BASE
           ORDER BY day)
           
           SELECT dia_semana, sum(retraso_total), sum(retraso_positivo),
           AVG(dep_delay), count(dep_delay)
           FROM FINAL
           GROUP BY 1
           ORDER BY 4 DESC")
```

```{r}
datos_conj <- datos_conj %>% dplyr::mutate(departure_time = lubridate::make_date(year,month,day),
                                   weekday = wday(departure_time, label = TRUE, abbr = FALSE),
                                   atrasos_salida = dplyr::case_when(dep_delay != 0 ~ 1,
                                                                TRUE ~ 0),
                                   atrasos_llegada = dplyr::case_when(arr_delay != 0 ~ 1,
                                                                TRUE ~ 0),
                                   atrasos_total = dplyr::case_when(dep_delay != 0 | arr_delay != 0 ~ 1,
                                                                TRUE ~ 0),
                                   )

datos_conj %>%  dplyr::group_by(weekday) %>% 
  dplyr::summarise(incidentes_tot = mean(dep_delay, na.rm = TRUE),
                   atrasos_salida = sum(atrasos_salida),
                   atrasos_llegada = sum(atrasos_llegada),
                   atrasos_total = sum(atrasos_total)) %>% 
  dplyr::arrange(desc(atrasos_total))
```

## 3.¿Cuál es la distribución de los retrasos en la salida para cada aeropuerto?

Tomando la distribución como el valor absoluto de la diferencia entre el tiempo programado y tiempo atrasado, el cual es el dep_delay en valor absoluto. Tenemos:

```{r}
dbGetQuery(conn, "WITH BASE AS (SELECT B.name aerolinea, A.year, A.month, A.day, A.dep_time, A.sched_dep_time,
           A.dep_delay, A.arr_time, A.sched_arr_time, A.arr_delay, A.flight, A.air_time, A.distance,
           A.hour, A.minute, A.time_hour, A.origin, C1.name aeropuerto_origen, A.dest, C2.name aeropuerto_dest,
           D.year year_avion, D.type, D.manufacturer, D.model, D.engines, D.seats, D.speed, D.engine,
           E.year year_clima, E.month month_clima, E.day day_clima, E.hour hour_clima, temp, dewp
           FROM vuelos AS A 
           LEFT JOIN aerolineas AS B 
           ON A.carrier = B.carrier
           LEFT JOIN aeropuertos AS C1 
           ON A.origin = C1.faa
           LEFT JOIN aeropuertos AS C2 
           ON A.dest = C2.faa
           LEFT JOIN aviones AS D 
           ON A.tailnum = D.tailnum
           LEFT JOIN clima AS E 
           ON (A.origin = E.origin AND A.time_hour = E.time_hour))
           
           SELECT aeropuerto_origen, sum(abs(dep_delay))
           FROM BASE
           GROUP BY 1
           ORDER BY 1")
```

```{r}
datos_conj %>%  dplyr::group_by(aeropuerto_origen) %>% 
  dplyr::summarise(incidentes_tot = sum(abs(dep_delay), na.rm = TRUE)) %>% 
  dplyr::arrange(desc(incidentes_tot))
```

## 4.¿Qué proporción de vuelos se retrasaron más de 30 minutos?

Alrededor del 14% de los vuelos tienen un retraso superior a 30 minutos

```{r}
dbGetQuery(conn, "WITH BASE AS (SELECT B.name aerolinea, A.year, A.month, A.day, A.dep_time, A.sched_dep_time,
           A.dep_delay, A.arr_time, A.sched_arr_time, A.arr_delay, A.flight, A.air_time, A.distance,
           A.hour, A.minute, A.time_hour, A.origin, C1.faa aeropuerto_origen, A.dest, C2.faa aeropuerto_dest,
           D.year year_avion, D.type, D.manufacturer, D.model, D.engines, D.seats, D.speed, D.engine,
           E.year year_clima, E.month month_clima, E.day day_clima, E.hour hour_clima, temp, dewp
           FROM vuelos AS A 
           LEFT JOIN aerolineas AS B 
           ON A.carrier = B.carrier
           LEFT JOIN aeropuertos AS C1 
           ON A.origin = C1.faa
           LEFT JOIN aeropuertos AS C2 
           ON A.dest = C2.faa
           LEFT JOIN aviones AS D 
           ON A.tailnum = D.tailnum
           LEFT JOIN clima AS E 
           ON (A.origin = E.origin AND A.time_hour = E.time_hour)),
           
           FINAL AS (SELECT *, datetime(time_hour, 'auto','localtime', '+1 hour') fecha,
           strftime('%w', datetime(time_hour, 'auto','localtime' )) dia_semana, 
           CASE WHEN dep_delay > 30 OR arr_delay > 30 THEN 1 ELSE 0 END retraso
           FROM BASE
           ORDER BY day)
           
           SELECT AVG(retraso), sum(retraso)/count(*)
           FROM FINAL")
```

```{r}
datos_conj %>%
  dplyr::filter(dep_delay > 30) %>% 
  dplyr::summarise(incidentes_tot = mean(dep_delay, na.rm = TRUE),
                   retrasos = sum(atrasos_total)/336776) %>% 
  dplyr::arrange(desc(incidentes_tot))
```

## 5.¿Qué destinos tuvieron los mayores retrasos promedio en la llegada?

Se puede ver, tomando el tiempo de atraso mayor a cero:

```{r}
dbGetQuery(conn, "WITH BASE AS (SELECT B.name aerolinea, A.year, A.month, A.day, A.dep_time, A.sched_dep_time,
           A.dep_delay, A.arr_time, A.sched_arr_time, A.arr_delay, A.flight, A.air_time, A.distance,
           A.hour, A.minute, A.time_hour, A.origin, C1.name aeropuerto_origen, A.dest, C2.name aeropuerto_dest,
           D.year year_avion, D.type, D.manufacturer, D.model, D.engines, D.seats, D.speed, D.engine,
           E.year year_clima, E.month month_clima, E.day day_clima, E.hour hour_clima, temp, dewp
           FROM vuelos AS A 
           LEFT JOIN aerolineas AS B 
           ON A.carrier = B.carrier
           LEFT JOIN aeropuertos AS C1 
           ON A.origin = C1.faa
           LEFT JOIN aeropuertos AS C2 
           ON A.dest = C2.faa
           LEFT JOIN aviones AS D 
           ON A.tailnum = D.tailnum
           LEFT JOIN clima AS E 
           ON (A.origin = E.origin AND A.time_hour = E.time_hour)),
           
           FINAL AS (SELECT *, datetime(time_hour, 'auto','localtime', '+1 hour') fecha,
           strftime('%w', datetime(time_hour, 'auto','localtime' )) dia_semana, 
           CASE WHEN arr_delay > 0 THEN 1 ELSE 0 END retraso
           FROM BASE
           ORDER BY day)
           
           SELECT aeropuerto_dest, avg(retraso)
           FROM FINAL
           GROUP BY 1
           ORDER BY 2 DESC LIMIT 10")
```

```{r}
datos_conj %>%  dplyr::group_by(aeropuerto_dest) %>% 
  dplyr::summarise(incidentes_tot = mean(arr_delay, na.rm = TRUE),
                   retrasos = mean(atrasos_salida)) %>% 
  dplyr::arrange(desc(incidentes_tot))
```

## 6.¿Qué aerolíneas tuvieron el mayor número de vuelos desde NYC?

Podemos ver, tomando el tiempo de atraso mayor a cero:

```{r}
dbGetQuery(conn, "WITH BASE AS (SELECT B.name aerolinea, A.year, A.month, A.day, A.dep_time, A.sched_dep_time,
           A.dep_delay, A.arr_time, A.sched_arr_time, A.arr_delay, A.flight, A.air_time, A.distance,
           A.hour, A.minute, A.time_hour, A.origin, C1.name aeropuerto_origen, A.dest, C2.name aeropuerto_dest,
           D.year year_avion, D.type, D.manufacturer, D.model, D.engines, D.seats, D.speed, D.engine,
           E.year year_clima, E.month month_clima, E.day day_clima, E.hour hour_clima, temp, dewp
           FROM vuelos AS A 
           LEFT JOIN aerolineas AS B 
           ON A.carrier = B.carrier
           LEFT JOIN aeropuertos AS C1 
           ON A.origin = C1.faa
           LEFT JOIN aeropuertos AS C2 
           ON A.dest = C2.faa
           LEFT JOIN aviones AS D 
           ON A.tailnum = D.tailnum
           LEFT JOIN clima AS E 
           ON (A.origin = E.origin AND A.time_hour = E.time_hour)),
           
           FINAL AS (SELECT *, CASE WHEN arr_delay > 0 THEN 1 ELSE 0 END retraso
           FROM BASE
           ORDER BY day)
           
           SELECT aerolinea, Count(*)
           FROM FINAL
           WHERE origin in ('JFK','LGA', 'EWR')
           GROUP BY 1
           ORDER BY 2 DESC")
```

```{r}
nwa <- c('JFK' , 'LGA' , 'EWR')

datos_conj %>%  dplyr::group_by(aerolinea) %>% 
  dplyr::filter(origin %in% nwa) %>% 
  dplyr::summarise(incidentes_tot = mean(arr_delay, na.rm = TRUE), n=  dplyr::n()) %>% 
  dplyr::arrange(desc(n))
```

## 7.¿Cómo varía el retraso de los vuelos según el fabricante de la aeronave?

Podemos ver por fabricante el número de atrasos, de mayor a menor.

```{r}
dbGetQuery(conn, "WITH BASE AS (SELECT B.name aerolinea, A.year, A.month, A.day, A.dep_time, A.sched_dep_time,
           A.dep_delay, A.arr_time, A.sched_arr_time, A.arr_delay, A.flight, A.air_time, A.distance,
           A.hour, A.minute, A.time_hour, A.origin, C1.name aeropuerto_origen, A.dest, C2.name aeropuerto_dest,
           D.year year_avion, D.type, D.manufacturer, D.model, D.engines, D.seats, D.speed, D.engine,
           E.year year_clima, E.month month_clima, E.day day_clima, E.hour hour_clima, temp, dewp, A.tailnum
           FROM vuelos AS A 
           LEFT JOIN aerolineas AS B 
           ON A.carrier = B.carrier
           LEFT JOIN aeropuertos AS C1 
           ON A.origin = C1.faa
           LEFT JOIN aeropuertos AS C2 
           ON A.dest = C2.faa
           LEFT JOIN aviones AS D 
           ON A.tailnum = D.tailnum
           LEFT JOIN clima AS E 
           ON (A.origin = E.origin AND A.time_hour = E.time_hour)),
           
           FINAL AS (SELECT *, CASE WHEN arr_delay > 0 OR dep_delay >0 THEN 1 ELSE 0 END retraso
           FROM BASE
           ORDER BY day)
           
           SELECT manufacturer,  sum(retraso)
           FROM FINAL
           GROUP BY 1
           ORDER BY 2 DESC")
```

```{r}
datos_conj %>%  dplyr::group_by(manufacturer) %>% 
  dplyr::summarise(incidentes_tot = mean(arr_delay + dep_delay, na.rm = TRUE),
                   retraso = sum(atrasos_total)) %>% 
  dplyr::arrange(desc(retraso))
```

## 8.¿Los aviones más antiguos tienen más retrasos?

Tomando a los aviones creados antes del 2000 como antiguos, la respuesta es no, los nuevos a tienen más retrasos.

```{r}
dbGetQuery(conn, "WITH BASE AS (SELECT B.name aerolinea, A.year, A.month, A.day, A.dep_time, A.sched_dep_time,
           A.dep_delay, A.arr_time, A.sched_arr_time, A.arr_delay, A.flight, A.air_time, A.distance,
           A.hour, A.minute, A.time_hour, A.origin, C1.name aeropuerto_origen, A.dest, C2.name aeropuerto_dest,
           D.year year_avion, D.type, D.manufacturer, D.model, D.engines, D.seats, D.speed, D.engine,
           E.year year_clima, E.month month_clima, E.day day_clima, E.hour hour_clima, temp, dewp, A.tailnum
           FROM vuelos AS A 
           LEFT JOIN aerolineas AS B 
           ON A.carrier = B.carrier
           LEFT JOIN aeropuertos AS C1 
           ON A.origin = C1.faa
           LEFT JOIN aeropuertos AS C2 
           ON A.dest = C2.faa
           LEFT JOIN aviones AS D 
           ON A.tailnum = D.tailnum
           LEFT JOIN clima AS E 
           ON (A.origin = E.origin AND A.time_hour = E.time_hour)),
           
           FINAL AS (SELECT *, CASE WHEN arr_delay > 0 OR dep_delay >0 THEN 1 ELSE 0 END retraso
           FROM BASE
           ORDER BY day)
           
           SELECT sum(CASE WHEN year_avion < 2000 THEN retraso END) retrasos_1900,
           sum(CASE WHEN year_avion >= 2000 THEN retraso END) retrasos_2000
           FROM FINAL")
```

```{r}
datos_conj %>% 
  dplyr::filter(year_avion < 2000) %>% 
  dplyr::summarise(incidentes_tot = mean(arr_delay+dep_delay, na.rm = TRUE)) %>% 
  dplyr::arrange(desc(incidentes_tot))

datos_conj %>% 
  dplyr::filter(year_avion >= 2000) %>% 
  dplyr::summarise(incidentes_tot = mean(arr_delay+dep_delay, na.rm = TRUE)) %>% 
  dplyr::arrange(desc(incidentes_tot))
```

## 9.¿Qué modelos de aviones se utilizan con mayor frecuencia en vuelos desde NYC?

Podemos ver:

```{r}
dbGetQuery(conn, "WITH BASE AS (SELECT B.name aerolinea, A.year, A.month, A.day, A.dep_time, A.sched_dep_time,
           A.dep_delay, A.arr_time, A.sched_arr_time, A.arr_delay, A.flight, A.air_time, A.distance,
           A.hour, A.minute, A.time_hour, A.origin, C1.name aeropuerto_origen, A.dest, C2.name aeropuerto_dest,
           D.year year_avion, D.type, D.manufacturer, D.model, D.engines, D.seats, D.speed, D.engine,
           E.year year_clima, E.month month_clima, E.day day_clima, E.hour hour_clima, temp, dewp
           FROM vuelos AS A 
           LEFT JOIN aerolineas AS B 
           ON A.carrier = B.carrier
           LEFT JOIN aeropuertos AS C1 
           ON A.origin = C1.faa
           LEFT JOIN aeropuertos AS C2 
           ON A.dest = C2.faa
           LEFT JOIN aviones AS D 
           ON A.tailnum = D.tailnum
           LEFT JOIN clima AS E 
           ON (A.origin = E.origin AND A.time_hour = E.time_hour)),
           
           FINAL AS (SELECT *, CASE WHEN arr_delay > 0 THEN 1 ELSE 0 END retraso
           FROM BASE
           ORDER BY day)
           
           SELECT model, Count(*)
           FROM FINAL
           WHERE origin in ('JFK','LGA', 'EWR')
           GROUP BY 1
           ORDER BY 2 DESC limit 10")
```

```{r}
datos_conj %>%  dplyr::select(model,dep_delay) %>%
  dplyr::group_by(model) %>% 
  dplyr::summarise(n = dplyr::n()) %>% 
  dplyr::arrange(desc(n))
```

## 10.¿Cuál es la distancia promedio de vuelo por aerolínea?

Tenemos:

```{r}
dbGetQuery(conn, "WITH BASE AS (SELECT B.name aerolinea, A.year, A.month, A.day, A.dep_time, A.sched_dep_time,
           A.dep_delay, A.arr_time, A.sched_arr_time, A.arr_delay, A.flight, A.air_time, A.distance,
           A.hour, A.minute, A.time_hour, A.origin, C1.name aeropuerto_origen, A.dest, C2.name aeropuerto_dest,
           D.year year_avion, D.type, D.manufacturer, D.model, D.engines, D.seats, D.speed, D.engine,
           E.year year_clima, E.month month_clima, E.day day_clima, E.hour hour_clima, temp, dewp
           FROM vuelos AS A 
           LEFT JOIN aerolineas AS B 
           ON A.carrier = B.carrier
           LEFT JOIN aeropuertos AS C1 
           ON A.origin = C1.faa
           LEFT JOIN aeropuertos AS C2 
           ON A.dest = C2.faa
           LEFT JOIN aviones AS D 
           ON A.tailnum = D.tailnum
           LEFT JOIN clima AS E 
           ON (A.origin = E.origin AND A.time_hour = E.time_hour)),
           
           FINAL AS (SELECT *, CASE WHEN arr_delay > 0 THEN 1 ELSE 0 END retraso
           FROM BASE
           ORDER BY day)
           
           SELECT aerolinea, avg(distance)
           FROM FINAL
           GROUP BY 1 ORDER BY 2 DESC")
```

```{r}
datos_conj %>%  dplyr::group_by(aerolinea) %>% 
  dplyr::summarise(incidentes_tot = mean(distance, na.rm = TRUE)) %>% 
  dplyr::arrange(desc(incidentes_tot))
```

## 11.¿Qué aeropuerto de NYC tuvo el mayor número de retrasos en la salida?

Newark Liberty Intl, definiendo los retrasos de salida como que no salen en su tiempo agendado, 
es decir, que su tiempo de retraso no sea cero.

```{r}
dbGetQuery(conn, "WITH BASE AS (SELECT B.name aerolinea, A.year, A.month, A.day, A.dep_time, A.sched_dep_time,
           A.dep_delay, A.arr_time, A.sched_arr_time, A.arr_delay, A.flight, A.air_time, A.distance,
           A.hour, A.minute, A.time_hour, A.origin, C1.name aeropuerto_origen, A.dest, C2.name aeropuerto_dest,
           D.year year_avion, D.type, D.manufacturer, D.model, D.engines, D.seats, D.speed, D.engine,
           E.year year_clima, E.month month_clima, E.day day_clima, E.hour hour_clima, temp, dewp
           FROM vuelos AS A 
           LEFT JOIN aerolineas AS B 
           ON A.carrier = B.carrier
           LEFT JOIN aeropuertos AS C1 
           ON A.origin = C1.faa
           LEFT JOIN aeropuertos AS C2 
           ON A.dest = C2.faa
           LEFT JOIN aviones AS D 
           ON A.tailnum = D.tailnum
           LEFT JOIN clima AS E 
           ON (A.origin = E.origin AND A.time_hour = E.time_hour)),
           
           FINAL AS (SELECT *, CASE WHEN dep_delay <> 0 THEN 1 ELSE 0 END retraso
           FROM BASE
           ORDER BY day)
           
           SELECT aeropuerto_origen, sum(retraso), 
           avg(CASE WHEN dep_delay <> 0 THEN dep_delay ELSE 0 END) dep_delay_avg
           FROM FINAL
           WHERE origin in ('JFK','LGA', 'EWR')
           GROUP BY 1 ORDER BY 2 DESC")
```

```{r}
datos_conj %>%  dplyr::group_by(aeropuerto_origen) %>% 
  dplyr::filter(origin %in% nwa, dep_delay != 0) %>% 
  dplyr::summarise(incidentes_tot = mean(dep_delay, na.rm = TRUE), 
                   atrasos_salida =  sum(atrasos_salida),
                   atrasos_total = sum(atrasos_total)) %>% 
  dplyr::arrange(desc((atrasos_total)))
```

## 12.¿Qué aeropuerto tuvo el menor tiempo promedio de taxi-out?

Sea el taxi-out el tiempo transcurrido en su hora de salida y su tiempo de despegue, tomamos a dep_delay como este tiempo, ya que es la diferencia entre la hora de salida agendada del avion y su hora de retraso, es decir la hora que salio.

Con esto el aeropuerto con mas tiempo promedio de taxi-out es LGA.

```{r}
dbGetQuery(conn, "WITH BASE AS (SELECT B.name aerolinea, A.year, A.month, A.day, A.dep_time, A.sched_dep_time,
           A.dep_delay, A.arr_time, A.sched_arr_time, A.arr_delay, A.flight, A.air_time, A.distance,
           A.hour, A.minute, A.time_hour, A.origin, C1.name aeropuerto_origen, A.dest, C2.name aeropuerto_dest,
           D.year year_avion, D.type, D.manufacturer, D.model, D.engines, D.seats, D.speed, D.engine,
           E.year year_clima, E.month month_clima, E.day day_clima, E.hour hour_clima, temp, dewp
           FROM vuelos AS A 
           LEFT JOIN aerolineas AS B 
           ON A.carrier = B.carrier
           LEFT JOIN aeropuertos AS C1 
           ON A.origin = C1.faa
           LEFT JOIN aeropuertos AS C2 
           ON A.dest = C2.faa
           LEFT JOIN aviones AS D 
           ON A.tailnum = D.tailnum
           LEFT JOIN clima AS E 
           ON (A.origin = E.origin AND A.time_hour = E.time_hour))
           
           SELECT origin, avg(dep_delay)
           FROM BASE
           GROUP BY 1 
           ORDER BY 2")
```

```{r}
datos_conj %>%  dplyr::group_by(aeropuerto_origen) %>% 
  dplyr::summarise(incidentes_tot = mean(dep_delay, na.rm = TRUE)) %>% 
  dplyr::arrange(incidentes_tot)
```

## 13.¿Qué porcentaje de vuelos que salen de cada aeropuerto de NYC fueron puntuales?

Podemos ver:

```{r}
dbGetQuery(conn, "WITH BASE AS (SELECT B.name aerolinea, A.year, A.month, A.day, A.dep_time, A.sched_dep_time,
           A.dep_delay, A.arr_time, A.sched_arr_time, A.arr_delay, A.flight, A.air_time, A.distance,
           A.hour, A.minute, A.time_hour, A.origin, C1.name aeropuerto_origen, A.dest, C2.name aeropuerto_dest,
           D.year year_avion, D.type, D.manufacturer, D.model, D.engines, D.seats, D.speed, D.engine,
           E.year year_clima, E.month month_clima, E.day day_clima, E.hour hour_clima, temp, dewp
           FROM vuelos AS A 
           LEFT JOIN aerolineas AS B 
           ON A.carrier = B.carrier
           LEFT JOIN aeropuertos AS C1 
           ON A.origin = C1.faa
           LEFT JOIN aeropuertos AS C2 
           ON A.dest = C2.faa
           LEFT JOIN aviones AS D 
           ON A.tailnum = D.tailnum
           LEFT JOIN clima AS E 
           ON (A.origin = E.origin AND A.time_hour = E.time_hour))
           
           SELECT AVG(CASE WHEN dep_delay = 0 THEN 1 ELSE 0 END) puntuales
           FROM BASE
           WHERE origin in ('JFK','LGA', 'EWR')
           ")
```

```{r}
datos_conj %>% dplyr::select(origin, dep_delay) %>% 
  dplyr::filter(dep_delay == 0) %>% 
  dplyr::summarise(n = dplyr::n()/336776)
```

## 14.¿Qué aeropuertos de destino tienen el mayor retraso promedio en la llegada para vuelos desde NYC?

En tiempo de retraso Columbia Metropolitan, en promedio Hartsfield Jackson Atlanta Intl

```{r}
dbGetQuery(conn, "WITH BASE AS (SELECT B.name aerolinea, A.year, A.month, A.day, A.dep_time, A.sched_dep_time,
           A.dep_delay, A.arr_time, A.sched_arr_time, A.arr_delay, A.flight, A.air_time, A.distance,
           A.hour, A.minute, A.time_hour, A.origin, C1.name aeropuerto_origen, A.dest, C2.name aeropuerto_dest,
           D.year year_avion, D.type, D.manufacturer, D.model, D.engines, D.seats, D.speed, D.engine,
           E.year year_clima, E.month month_clima, E.day day_clima, E.hour hour_clima, temp, dewp
           FROM vuelos AS A 
           LEFT JOIN aerolineas AS B 
           ON A.carrier = B.carrier
           LEFT JOIN aeropuertos AS C1 
           ON A.origin = C1.faa
           LEFT JOIN aeropuertos AS C2 
           ON A.dest = C2.faa
           LEFT JOIN aviones AS D 
           ON A.tailnum = D.tailnum
           LEFT JOIN clima AS E 
           ON (A.origin = E.origin AND A.time_hour = E.time_hour))
           
           SELECT aeropuerto_dest, avg(arr_delay)
           FROM BASE
           WHERE origin in ('JFK','LGA', 'EWR')
           GROUP BY 1 ORDER BY 2 DESC LIMIT 10")
```

```{r}
datos_conj %>%  dplyr::group_by(aeropuerto_dest) %>% 
  dplyr::filter(origin %in% nwa) %>% 
  dplyr::summarise(incidentes_tot = mean(arr_delay, na.rm = TRUE),
                   retraso = sum(atrasos_llegada)/336776) %>% 
  dplyr::arrange(desc(retraso))
```

## 15.¿Cómo varían los retrasos en la salida según la hora del día en cada aeropuerto de NYC?

Podemos ver que de las 19 a 21 hrs son las horas con mas tiempo de retraso en promedio.

```{r}
dbGetQuery(conn, "WITH BASE AS (SELECT B.name aerolinea, A.year, A.month, A.day, A.dep_time, A.sched_dep_time,
           A.dep_delay, A.arr_time, A.sched_arr_time, A.arr_delay, A.flight, A.air_time, A.distance,
           A.hour, A.minute, A.time_hour, A.origin, C1.name aeropuerto_origen, A.dest, C2.name aeropuerto_dest,
           D.year year_avion, D.type, D.manufacturer, D.model, D.engines, D.seats, D.speed, D.engine,
           E.year year_clima, E.month month_clima, E.day day_clima, E.hour hour_clima, temp, dewp
           FROM vuelos AS A 
           LEFT JOIN aerolineas AS B 
           ON A.carrier = B.carrier
           LEFT JOIN aeropuertos AS C1 
           ON A.origin = C1.faa
           LEFT JOIN aeropuertos AS C2 
           ON A.dest = C2.faa
           LEFT JOIN aviones AS D 
           ON A.tailnum = D.tailnum
           LEFT JOIN clima AS E 
           ON (A.origin = E.origin AND A.time_hour = E.time_hour))
           
           SELECT hour, avg(dep_delay)
           FROM BASE
           GROUP BY 1 ORDER BY 1")
```

```{r}
datos_conj %>%  dplyr::group_by(hour) %>% 
  dplyr::summarise(avg = mean(dep_delay, na.rm = TRUE)) %>% 
  dplyr::arrange(desc(avg))
```

## 16.¿Cuál es la correlación entre la velocidad del viento y los retrasos en la salida?

Tenemos una correlacion de 0.04, una correlación muy baja.

```{r}
dbGetQuery(conn, "WITH BASE AS (SELECT B.name aerolinea, A.year, A.month, A.day, A.dep_time, A.sched_dep_time,
           A.dep_delay, A.arr_time, A.sched_arr_time, A.arr_delay, A.flight, A.air_time, A.distance,
           A.hour, A.minute, A.time_hour, A.origin, C1.name aeropuerto_origen, A.dest, C2.name aeropuerto_dest,
           D.year year_avion, D.type, D.manufacturer, D.model, D.engines, D.seats, D.speed, D.engine,
           E.year year_clima, E.month month_clima, E.day day_clima, E.hour hour_clima, temp, dewp,
           humid, wind_dir, wind_speed, wind_gust, precip, pressure, visib
           FROM vuelos AS A 
           LEFT JOIN aerolineas AS B 
           ON A.carrier = B.carrier
           LEFT JOIN aeropuertos AS C1 
           ON A.origin = C1.faa
           LEFT JOIN aeropuertos AS C2 
           ON A.dest = C2.faa
           LEFT JOIN aviones AS D 
           ON A.tailnum = D.tailnum
           LEFT JOIN clima AS E 
           ON (A.origin = E.origin AND A.time_hour = E.time_hour))
           
           SELECT
           (COUNT(*) * SUM(dep_delay * wind_speed) - SUM(dep_delay) * SUM(wind_speed)) /(SQRT(COUNT(*) * SUM(POWER(dep_delay, 2)) - POWER(SUM(dep_delay), 2)) * SQRT(COUNT(*) * SUM(POWER(wind_speed, 2)) - POWER(SUM(wind_speed), 2)))
           AS correlacion
           FROM BASE")
```

```{r}
datos_conj %>% 
  dplyr::filter(!is.na(dep_delay), !is.na(wind_speed)) %>% 
  dplyr::summarise(incidentes_tot = cor(dep_delay,wind_speed)) %>% 
  dplyr::arrange(desc(incidentes_tot))
```

## 17.¿Los vuelos experimentan más retrasos en días con lluvias intensas?

Mientras menos precipitación en pulgadas hay, mas atrasos tenemos, entonces no, sin embargo, precipitaciones altas tiene un tiepo mayor de retraso.

```{r}
dbGetQuery(conn, "WITH BASE AS (SELECT B.name aerolinea, A.year, A.month, A.day, A.dep_time, A.sched_dep_time,
           A.dep_delay, A.arr_time, A.sched_arr_time, A.arr_delay, A.flight, A.air_time, A.distance,
           A.hour, A.minute, A.time_hour, A.origin, C1.name aeropuerto_origen, A.dest, C2.name aeropuerto_dest,
           D.year year_avion, D.type, D.manufacturer, D.model, D.engines, D.seats, D.speed, D.engine,
           E.year year_clima, E.month month_clima, E.day day_clima, E.hour hour_clima, temp, dewp,
           humid, wind_dir, wind_speed, wind_gust, precip, pressure, visib
           FROM vuelos AS A 
           LEFT JOIN aerolineas AS B 
           ON A.carrier = B.carrier
           LEFT JOIN aeropuertos AS C1 
           ON A.origin = C1.faa
           LEFT JOIN aeropuertos AS C2 
           ON A.dest = C2.faa
           LEFT JOIN aviones AS D 
           ON A.tailnum = D.tailnum
           LEFT JOIN clima AS E 
           ON (A.origin = E.origin AND A.time_hour = E.time_hour))
           
           SELECT precip, SUM(CASE WHEN dep_delay > 0 and arr_delay > 0 THEN 1 ELSE 0 END) delays
           FROM BASE
           GROUP BY 1 ORDER BY 1")
```

```{r}
datos_conj %>%  dplyr::group_by(precip) %>% 
  dplyr::summarise(avg = mean(dep_delay, na.rm = TRUE), 
                   atrasos_salida = sum(atrasos_salida),
                   atrasos_total = sum(atrasos_total)) %>% 
  dplyr::arrange(desc(precip))
```

## 18.¿Cómo afecta la temperatura a los retrasos de los vuelos?

Entre 35 y 40 de temperatura se tiene el mayor número de atrasos

```{r}
dbGetQuery(conn, "WITH BASE AS (SELECT B.name aerolinea, A.year, A.month, A.day, A.dep_time, A.sched_dep_time,
           A.dep_delay, A.arr_time, A.sched_arr_time, A.arr_delay, A.flight, A.air_time, A.distance,
           A.hour, A.minute, A.time_hour, A.origin, C1.name aeropuerto_origen, A.dest, C2.name aeropuerto_dest,
           D.year year_avion, D.type, D.manufacturer, D.model, D.engines, D.seats, D.speed, D.engine,
           E.year year_clima, E.month month_clima, E.day day_clima, E.hour hour_clima, temp, dewp,
           humid, wind_dir, wind_speed, wind_gust, precip, pressure, visib
           FROM vuelos AS A 
           LEFT JOIN aerolineas AS B 
           ON A.carrier = B.carrier
           LEFT JOIN aeropuertos AS C1 
           ON A.origin = C1.faa
           LEFT JOIN aeropuertos AS C2 
           ON A.dest = C2.faa
           LEFT JOIN aviones AS D 
           ON A.tailnum = D.tailnum
           LEFT JOIN clima AS E 
           ON (A.origin = E.origin AND A.time_hour = E.time_hour))
           
           SELECT CASE 
           WHEN temp <= 5 THEN 'A. 0-5 temp'
           WHEN temp <= 10 THEN 'B. 5-10 temp'
           WHEN temp <= 15 THEN 'C. 10-15 temp'
           WHEN temp <= 20 THEN 'D. 15-20 temp'
           WHEN temp <= 25 THEN 'E. 20-25 temp'
           WHEN temp <= 30 THEN 'F. 25-30 temp'
           WHEN temp <= 35 THEN 'G. 30-35 temp'
           WHEN temp <= 40 THEN 'H. 35-40 temp'
           WHEN temp <= 45 THEN 'I. 40-45 temp'
           WHEN temp <= 50 THEN 'J. 45-50 temp'
           WHEN temp <= 55 THEN 'K. 50-55 temp'
           WHEN temp <= 60 THEN 'L. 55-60 temp'
           WHEN temp <= 65 THEN 'M. 60-65 temp'
           WHEN temp <= 70 THEN 'N. 65-70 temp'
           WHEN temp <= 75 THEN 'O. 70-75 temp'
           WHEN temp <= 80 THEN 'P. 75-80 temp'
           WHEN temp <= 85 THEN 'Q. 80-85 temp'
           WHEN temp <= 90 THEN 'R. 85-90 temp'
           WHEN temp <= 95 THEN 'S. 90-95 temp'
           WHEN temp <= 100 THEN 'T. 95-100 temp'
           WHEN temp <= 105 THEN 'U. 100-105 temp' END temp, 
           SUM(CASE WHEN dep_delay > 0 and arr_delay > 0 THEN 1 ELSE 0 END) delays
           FROM BASE
           GROUP BY 1 ORDER BY 2")
```

```{r}
datos_conj_1 <- datos_conj %>% dplyr::mutate(temp_rank1 = dplyr::case_when(temp <= 5 ~ 'A. 0-5 temp',
                                          temp <=  10 ~ 'B. 5-10 temp',
                                          temp <= 15 ~ 'C. 10-15 temp',
                                          temp <= 20 ~ 'D. 15-20 temp',
                                          temp <= 25 ~ 'E. 20-25 temp',
                                          temp <= 30 ~ 'F. 25-30 temp',
                                          temp <= 35 ~ 'G. 30-35 temp',
                                          temp <= 40 ~ 'H. 35-40 temp',
                                          temp <= 45 ~ 'I. 40-45 temp',
                                          temp <= 50 ~ 'J. 45-50 temp',
                                          temp <= 55 ~ 'K. 50-55 temp',
                                          temp <= 60 ~ 'L. 55-60 temp',
                                          temp <= 65 ~ 'M. 60-65 temp',
                                          temp <= 70 ~ 'N. 65-70 temp',
                                          temp <= 75 ~ 'O. 70-75 temp',
                                          temp <= 80 ~ 'P. 75-80 temp',
                                          temp <= 85 ~ 'Q. 80-85 temp',
                                          temp <= 90 ~ 'R. 85-90 temp',
                                          temp <= 95 ~ 'S. 90-95 temp',
                                          temp <= 100 ~ 'T. 95-100 temp',
                                          temp <= 105 ~ 'U. 100-105 temp' ),
                      temp_rank2 = dplyr::case_when(temp <= 10 ~ 'A. 0-10 temp',
                                             temp <= 20 ~ 'B. 10-20 temp',
                                             temp <= 30 ~ 'C. 20-30 temp',
                                             temp <= 40 ~ 'D. 30-40 temp',
                                             temp <= 50 ~ 'E. 40-50 temp',
                                             temp <= 60 ~ 'F. 50-60 temp',
                                             temp <= 70 ~ 'G. 60-70 temp',
                                             temp <= 80 ~ 'H. 70-80 temp',
                                             temp <= 90 ~ 'I. 80-90 temp',
                                             temp <= 100 ~ 'J. 90-100 temp',
                                             temp <= 110 ~ 'K. 100-110 temp' ),
                      cuenta = dplyr::case_when(dep_delay != 0 ~ 1,
                                             TRUE ~ 0))

datos_conj_1 %>% summary()

datos_conj_1 %>%  dplyr::group_by(temp_rank1) %>% 
  dplyr::summarise(avg = mean(dep_delay, na.rm = TRUE), 
                   sd = sd(dep_delay, na.rm = TRUE),
                   var = var(dep_delay, na.rm = TRUE),
                   count = sum(cuenta)) %>% 
  dplyr::arrange(temp_rank1)

datos_conj_1 %>%  dplyr::group_by(temp_rank2) %>% 
  dplyr::summarise(avg = mean(dep_delay, na.rm = TRUE), 
                   sd = sd(dep_delay, na.rm = TRUE),
                   var = var(dep_delay, na.rm = TRUE),
                   count = sum(cuenta)) %>% 
  dplyr::arrange(temp_rank2)
```

## 19.¿Cómo afectan los niveles de visibilidad a los retrasos en la llegada?

Mientras más alto el número de visibilidad mayor los atrasos.

```{r}
dbGetQuery(conn, "WITH BASE AS (SELECT B.name aerolinea, A.year, A.month, A.day, A.dep_time, A.sched_dep_time,
           A.dep_delay, A.arr_time, A.sched_arr_time, A.arr_delay, A.flight, A.air_time, A.distance,
           A.hour, A.minute, A.time_hour, A.origin, C1.name aeropuerto_origen, A.dest, C2.name aeropuerto_dest,
           D.year year_avion, D.type, D.manufacturer, D.model, D.engines, D.seats, D.speed, D.engine,
           E.year year_clima, E.month month_clima, E.day day_clima, E.hour hour_clima, temp, dewp,
           humid, wind_dir, wind_speed, wind_gust, precip, pressure, visib
           FROM vuelos AS A 
           LEFT JOIN aerolineas AS B 
           ON A.carrier = B.carrier
           LEFT JOIN aeropuertos AS C1 
           ON A.origin = C1.faa
           LEFT JOIN aeropuertos AS C2 
           ON A.dest = C2.faa
           LEFT JOIN aviones AS D 
           ON A.tailnum = D.tailnum
           LEFT JOIN clima AS E 
           ON (A.origin = E.origin AND A.time_hour = E.time_hour))
           
           SELECT visib,
           SUM(CASE WHEN arr_delay > 0 THEN 1 ELSE 0 END) delays
           FROM BASE
           GROUP BY 1 ORDER BY 2 DESC")
```

```{r}
datos_conj_1 %>%  dplyr::group_by(visib) %>% 
  dplyr::summarise(avg = mean(dep_delay, na.rm = TRUE),
                   count = sum(cuenta)) %>% 
  dplyr::arrange(desc(visib))

```

## 20.¿La alta humedad se relaciona de alguna manera con los tiempos de taxi-out más largos?

Después de 65 de humedad se tiene mayor taxi-out

```{r}
dbGetQuery(conn, "WITH BASE AS (SELECT B.name aerolinea, A.year, A.month, A.day, A.dep_time, A.sched_dep_time,
           A.dep_delay, A.arr_time, A.sched_arr_time, A.arr_delay, A.flight, A.air_time, A.distance,
           A.hour, A.minute, A.time_hour, A.origin, C1.name aeropuerto_origen, A.dest, C2.name aeropuerto_dest,
           D.year year_avion, D.type, D.manufacturer, D.model, D.engines, D.seats, D.speed, D.engine,
           E.year year_clima, E.month month_clima, E.day day_clima, E.hour hour_clima, temp, dewp,
           humid, wind_dir, wind_speed, wind_gust, precip, pressure, visib
           FROM vuelos AS A 
           LEFT JOIN aerolineas AS B 
           ON A.carrier = B.carrier
           LEFT JOIN aeropuertos AS C1 
           ON A.origin = C1.faa
           LEFT JOIN aeropuertos AS C2 
           ON A.dest = C2.faa
           LEFT JOIN aviones AS D 
           ON A.tailnum = D.tailnum
           LEFT JOIN clima AS E 
           ON (A.origin = E.origin AND A.time_hour = E.time_hour))
           
           SELECT CASE 
           WHEN humid <= 5 THEN 'A. 0-5 humid'
           WHEN humid <= 10 THEN 'B. 5-10 humid'
           WHEN humid <= 15 THEN 'C. 10-15 humid'
           WHEN humid <= 20 THEN 'D. 15-20 humid'
           WHEN humid <= 25 THEN 'E. 20-25 humid'
           WHEN humid <= 30 THEN 'F. 25-30 humid'
           WHEN humid <= 35 THEN 'G. 30-35 humid'
           WHEN humid <= 40 THEN 'H. 35-40 humid'
           WHEN humid <= 45 THEN 'I. 40-45 humid'
           WHEN humid <= 50 THEN 'J. 45-50 humid'
           WHEN humid <= 55 THEN 'K. 50-55 humid'
           WHEN humid <= 60 THEN 'L. 55-60 humid'
           WHEN humid <= 65 THEN 'M. 60-65 humid'
           WHEN humid <= 70 THEN 'N. 65-70 humid'
           WHEN humid <= 75 THEN 'O. 70-75 humid'
           WHEN humid <= 80 THEN 'P. 75-80 humid'
           WHEN humid <= 85 THEN 'Q. 80-85 humid'
           WHEN humid <= 90 THEN 'R. 85-90 humid'
           WHEN humid <= 95 THEN 'S. 90-95 humid'
           WHEN humid <= 100 THEN 'T. 95-100 humid' END humid,
           avg(dep_delay)
           FROM BASE
           GROUP BY 1
           ORDER BY 2 DESC")
```

```{r}
datos_conj_2 <- datos_conj_1 %>% dplyr::mutate(humid_rank1 = dplyr::case_when(humid <= 5 ~ 'A. 0-5 humid',
                                                              humid <=  10 ~ 'B. 5-10 humid',
                                                              humid <= 15 ~ 'C. 10-15 humid',
                                                              humid <= 20 ~ 'D. 15-20 humid',
                                                              humid <= 25 ~ 'E. 20-25 humid',
                                                              humid <= 30 ~ 'F. 25-30 humid',
                                                              humid <= 35 ~ 'G. 30-35 humid',
                                                              humid <= 40 ~ 'H. 35-40 humid',
                                                              humid <= 45 ~ 'I. 40-45 humid',
                                                              humid <= 50 ~ 'J. 45-50 humid',
                                                              humid <= 55 ~ 'K. 50-55 humid',
                                                              humid <= 60 ~ 'L. 55-60 humid',
                                                              humid <= 65 ~ 'M. 60-65 humid',
                                                              humid <= 70 ~ 'N. 65-70 humid',
                                                              humid <= 75 ~ 'O. 70-75 humid',
                                                              humid <= 80 ~ 'P. 75-80 humid',
                                                              humid <= 85 ~ 'Q. 80-85 humid',
                                                              humid <= 90 ~ 'R. 85-90 humid',
                                                              humid <= 95 ~ 'S. 90-95 humid',
                                                              humid <= 100 ~ 'T. 95-100 humid',
                                                              humid <= 105 ~ 'U. 100-105 humid' ),
                                      humid_rank2 = dplyr::case_when(humid <= 10 ~ 'A. 0-10 humid',
                                                              humid <= 20 ~ 'B. 10-20 humid',
                                                              humid <= 30 ~ 'C. 20-30 humid',
                                                              humid <= 40 ~ 'D. 30-40 humid',
                                                              humid <= 50 ~ 'E. 40-50 humid',
                                                              humid <= 60 ~ 'F. 50-60 humid',
                                                              humid <= 70 ~ 'G. 60-70 humid',
                                                              humid <= 80 ~ 'H. 70-80 humid',
                                                              humid <= 90 ~ 'I. 80-90 humid',
                                                              humid <= 100 ~ 'J. 90-100 humid',
                                                              humid <= 110 ~ 'K. 100-110 humid' ),
                                      cuenta = dplyr::case_when(dep_delay != 0 ~ 1,
                                                         TRUE ~ 0))


datos_conj_2 %>%  dplyr::group_by(humid_rank1) %>% 
  dplyr::summarise(avg = mean(dep_delay, na.rm = TRUE)) %>% 
  dplyr::arrange(desc(humid_rank1))

datos_conj_2 %>%  dplyr::group_by(humid_rank2) %>% 
  dplyr::summarise(avg = mean(dep_delay, na.rm = TRUE)) %>% 
  dplyr::arrange(desc(humid_rank2))
```
